ACORDAO-COMPLETO-2362934

ACÓRDÃO 2230/2019 ATA 36/2019 - PLENÁRIO

VISTOS, relatados e discutidos estes autos de pedidos de reexame interpostos pelos srs. Murilo Andrade de Oliveira e Sebastião Albuquerque Uchôa Neto em desfavor do Acórdão 2205/2016-TCU-Plenário, 
ACORDAM os Ministros do Tribunal de Contas da União, reunidos em sessão do Plenário, ante as razões expostas pelo Relator, em: 
9.1. conhecer do pedido de reexame interposto pelo sr. Sebastião Albuquerque Uchôa Neto para, no mérito, negar-lhe provimento;
9.2. conhecer do pedido de reexame interposto pelo sr. Murilo Andrade de Oliveira para, no mérito, dar-lhe provimento, afastando a multa a ele aplicada no subitem 9.3 do Acórdão 2205/2016-TCU-Plenário;
9.3. dar ciência desta deliberação aos recorrentes.

Pedidos de reexame interpostos contra decisão que aplicou multa aos recorrentes no bojo de auditoria nas obras de construção da cadeia pública masculina de São Luís Gonzaga/MA.

Entidades/órgãos do Governo do Estado do Maranhão; Governo do Estado do Maranhão.

3. Interessados/Responsáveis/Recorrentes:
3.1. Interessado: Congresso Nacional (vinculador) 
3.2. Responsáveis: Adriano Aragão Mendonça (XXX.977.603-XX); Cristiana Ribeiro Guimarães (XXX.036.363-XX); Francisco Sousa de Bastos Freitas (XXX.669.163-XX); Murilo Andrade de Oliveira (XXX.346.386-XX); Norma Maria Souza Muniz (XXX.134.933-XX); Sebastião Albuquerque Uchôa Neto (XXX.113.804-XX)
3.3. Recorrentes: Murilo Andrade de Oliveira (XXX.346.386-XX); Sebastião Albuquerque Uchôa Neto (XXX.113.804-XX).

13.1. Ministros presentes: José Mucio Monteiro (Presidente), Benjamin Zymler (Relator), Augusto Nardes, Aroldo Cedraz e Ana Arraes.
13.2. Ministros-Substitutos convocados: Augusto Sherman Cavalcanti, Marcos Bemquerer Costa, André Luís de Carvalho e Weder de Oliveira.

ACORDAO-COMPLETO-2394597

Acórdão de Relação 470/2020 - Plenário

Acórdão de Relação

ACORDAO-COMPLETO-2521647

Acórdão de Relação 3108/2021 - Plenário

ACORDAO-COMPLETO-2454739

Acórdão de Relação 158/2021 - Plenário

ACORDAO-COMPLETO-2423772

Acórdão de Relação 2437/2020 - Plenário

ACORDAO-COMPLETO-2413843

Acórdão 1625/2020 - Plenário

SEBASTIÃO ALBUQUERQUE UCHOA NETO

BENJAMIN ZYMLER

Ministra Ana Arraes.

Adoto como relatório a instrução elaborada por auditor da Secretaria de Recursos (peça 227) , que contou com a anuência dos dirigentes da mencionada unidade técnica (peças 228 e 229) :
"1.	Trata-se de recursos de reconsideração interpostos por Murilo Andrade de Oliveira (peças 101 e 132) e Sebastião Albuquerque Uchôa Neto (peça 102) contra o Acórdão 2205/2016-TCU-Plenário (peça 97) , da relatoria da ministra Ana Arraes.
1.1.	A deliberação recorrida apresenta o seguinte teor: 
ACORDAM os ministros do Tribunal de Contas da União, reunidos em sessão do Plenário, ante as razões expostas pela relatora e com fundamento nos arts. 26; 28, inciso II; 43, parágrafo único, 47 e 58, inciso III, da Lei 8.443/1992, em:
9.1. considerar revéis Cristiana Ribeiro Guimarães e Sebastião Albuquerque Uchôa Neto; 
9.2. acatar as justificativas de Adriano Aragão Mendonça; 
9.3. rejeitar as justificativas de Murilo Andrade de Oliveira, Francisco Sousa de Bastos Freitas e Norma Maria Souza Muniz e aplicar-lhes multas individuais de R$ 5.000,00 (cinco mil reais) , a serem recolhidas ao Tesouro Nacional, com atualização monetária, calculada da data deste acórdão até a data do pagamento, se este for efetuado após o vencimento do prazo abaixo estipulado; 
9.4 aplicar a Cristiana Ribeiro Guimarães e a Sebastião Albuquerque Uchôa Neto multas individuais de R$ 50.000,00 (cinquenta mil reais) , a serem recolhidas ao Tesouro Nacional, com atualização monetária, calculada da data deste acórdão até a data do pagamento, se este for efetuado após o vencimento do prazo abaixo estipulado;
9.5. fixar prazo de 15 (quinze) dias, a contar das notificações, para comprovação, perante o Tribunal, do recolhimento das dívidas acima imputadas;
9.6. autorizar a cobrança judicial das dívidas, caso não atendidas as notificações;
9.7. autorizar o pagamento das dívidas em até 36 (trinta e seis) parcelas mensais consecutivas, caso venha a ser solicitado pelos responsáveis antes do envio do processo para cobrança judicial;
9.8. fixar o vencimento da primeira parcela em 15 (quinze) dias a contar do recebimento das notificações e o das demais a cada 30 (trinta) dias, com incidência de encargos legais sobre o valor de cada parcela;
9.9. alertar aos responsáveis que a inadimplência de qualquer parcela acarretará vencimento antecipado do saldo devedor;
9.10. dar ciência à Secretaria de Administração Penitenciária do Estado do Maranhão - Seap/MA das seguintes impropriedades verificadas na execução do Contrato de Repasse 36550/2012:
9.10.1. apresentação de projeto básico com ausência de elementos necessários como desenhos e cálculos (art. 40, §2º, inciso I, da Lei 8.666/1993) ;
9.10.2. falta de prévia aprovação do projeto básico pela autoridade competente (art. 7º, § 2º, da Lei 8.666/1993) ;
9.10.3. composição dos encargos sociais e do BDI da Concorrência 007/2014-CCL sem considerar a desoneração da folha de pagamento da construção;
9.10.4. atraso no início do procedimento licitatório do objeto contratado, tendo em vista que o contrato de repasse foi assinado em 31/12/2012 e o edital da Concorrência 007/2014-CCL foi liberado em 5/2/2014;
9.10.5. ausência de critérios de reajustamento de preços no contrato firmado com a empresa G.S. Construções Ltda.;  
9.11. dar ciência à Caixa Econômica Federal das seguintes impropriedades na execução do Contrato de Repasse 36550/2012 (Siconv 776099) :
9.11.1. atraso na liberação das parcelas, tendo em vista que o contrato de repasse foi assinado em 31/12/2012 e a primeira parcela somente foi liberada em 24/7/2014, mediante a ordem bancária 2014OB800026, após o fim da vigência inicial, ocorrido em 30/6/2014, e já no período de prorrogação do prazo, em afronta à cláusula 4ª do instrumento contratual firmado; e
9.11.2. paralisação da obra desde outubro de 2014, com contrato firmado entre a Seap e a G.S. Construções Ltda. rescindido em 20/2/2015, ante as determinações já dirigidas à unidade no tocante à sistemática de fiscalização de obras;
9.12. determinar a instauração de processo apartado de tomada de contas especial, com cópia das peças 9, 13, 31, 42, 43 e 93, e autorizar a citação dos responsáveis solidários Sebastião Albuquerque Uchôa Neto, Cristiana Ribeiro Guimarães e a empresa G.S. Construções Ltda. em decorrência da impugnação parcial de despesas realizadas no Contrato 021/2014, celebrado entre a Seap e a G.S. Construções Ltda. para a construção da cadeia pública masculina de São Luís Gonzaga (MA) , execução do objeto do Contrato de Repasse 36550/2012, Siconv 776099, celebrado entre o Ministério da Justiça/Caixa Econômica Federal e a Seap, pela perda dos itens de serviço listados no quadro abaixo, executados e pagos à G.S. Construções Ltda., mas que foram perdidos em decorrência da indevida paralisação da obra:
	Item
	Serviço
	Valor executado (R$) 

	1
	Serviços preliminares
	113.085,54

	2
	Administração local
	21.667,50

	3
	Movimento de terra
	194.073,19

	16.1.9
	Transformador de distribuição trifásico 225kVA-13.800/380/220V, ligação triângulo-estrela aterrado
	31.455,12

	Total
	360.281,35

9.13. comunicar ao Ministério da Justiça e à Caixa Econômica Federal a instauração de processo apartado de tomada de contas especial para apurar os débitos acima;
9.14. dar ciência desta deliberação, do relatório e do voto que a fundamentaram ao deputado federal Hugo Motta; 
9.15. determinar a realização, junto à Seap/MA, de nova fiscalização no Contrato de Repasse 36550/2012, (Siconv 776099) ;
9.16. apensar estes autos ao processo de tomada de contas especial a ser instaurado.
HISTÓRICO
2.	Trata-se de auditoria realizada na Secretaria de Administração Penitenciária do Estado do Maranhão - Seap/MA, em cumprimento ao Acórdão 1185/2015-TCU-Plenário, para verificar a construção da cadeia pública masculina de São Luís Gonzaga/MA, objeto do contrato de repasse 36550/2012, firmado entre o Ministério da Justiça e o Estado do Maranhão. 
2.1.	A auditoria foi determinada no processo TC Processo 032.490/2014-3, que tratou de solicitação do Congresso Nacional para fiscalização de todos os repasses da União para a Seap/MA no período de 1/1/2008 a 7/5/2014. Fiscalizadas as demais obras prisionais no TC Processo 015.696/2011-1, restou o presente contrato de repasse, firmado após a conclusão dos trabalhos realizados naquele processo.
2.2.	Após analisar as alegações de defesa, este Tribunal concluiu pelas seguintes responsabilizações: 
	a)  Sebastião Albuquerque Uchôa Neto, pela:
	a.1) fiscalização deficiente ou omissa;
	a.2) obra paralisada com 6,21% de execução;
	a.3) inexistência de critérios de reajustamento de preços na licitação;
	a.4) aplicação apenas subsidiária da Lei 8.666/1993 na Concorrência 007/2014-CCL;
	b)  Cristiana Ribeiro Guimarães, pela:
	b.1) fiscalização deficiente ou omissa;
	b.2) indevida rescisão amigável do contrato;
	b.3) obra paralisada com 6,21% de execução;
	c)  Murilo Andrade de Oliveira, pela indevida rescisão amigável do contrato;
	d) Francisco Sousa de Bastos Freitas e Norma Maria Souza Muniz, pela:
	d.1) inexistência de critérios de reajustamento de preços na licitação;
	d.2) aplicação apenas subsidiária da Lei 8.666/1993 na Concorrência 007/2014-CCL.
2.3.	Concluiu-se ainda que, "configurada a existência de débito, particularmente em razão de serviços executados e não aproveitados, também deve ser constituído apartado de tomada de contas especial para citação dos responsáveis".
ADMISSIBILIDADE
3.	Os exames preliminares de admissibilidade às peças 117 e 118 - acolhido pelo Relator ad quem em despacho à peça 133 - concluiu por conhecer dos recursos, suspendendo-se os efeitos dos itens 9.3., 9.4, 9.5 e 9.6 da decisão recorrida. 
3.1.	Registre-se que a responsável Norma Maria Souza Muniz interpôs recurso à peça 131, que não foi conhecido pelo Acórdão 788/2017-TCU-Plenário (peça 152) , por restar intempestivo e não apresentar fatos novos, nos termos das instruções de admissibilidade à peça 149-151 desta Serur.
MÉRITO
4.	Constitui objeto do recurso examinar as seguintes questões: 
	a) se houve prejuízo ao contraditório em decorrência da ausência de notificação relativa a pedido de prorrogação de prazo pelo recorrente (item 5) ;
	b) se resta configurada a responsabilidade de Sebastião Albuquerque Uchôa Neto pelas irregularidades que lhe foram imputadas (item 6) ;
	c) se o fato de haver manifestação da área técnica afasta a responsabilidade de Murilo Andrade de Oliveira (item 7) .
	d) se a rescisão amigável do contrato atendeu o interesse público e observou o princípio da eficiência (item 8) . 
5. 	Preliminar - prejuízo ao contraditório - ausência de notificação
5.1.  	O recorrente Sebastião Albuquerque Uchôa Neto alega prejuízo ao contraditório, por não ter sido notificado sobre resposta deste Tribunal ao seu pedido de prorrogação de prazo. Nesse sentido, aduz que:
	a) nem o recorrente nem seu patrono foram devidamente notificados na forma da lei; (peça 102, p. 2) 
	b) o Recorrente requereu novo prazo para se manifestar acerca das irregularidades detectadas pelo relatório de auditoria e não obteve nenhuma resposta, fato esse que prejudicou a apresentação de sua defesa perante esse Tribunal de Contas; (peça 102, p. 3) 
	c) o recorrente solicitou informações à Sejap/MA, porém sem êxito nas respostas em sua totalidade até o presente, especialmente à Secretaria de Administração Penitenciária, já que o recorrente somente nesta data recebeu a mídia com as informações requeridas, que foi entregue no local de trabalho do recorrente em 17/2/2016, mas apenas na data de hoje lhe foi repassado; (peça 102, p. 3) 
	d) os fatos acima narrados podem ser comprovados na forma das cópias dos documentos anexos ao recurso, sendo que o recorrente registrou boletim de ocorrência (peça 102, p. 25) para fins de preservação de direitos e possível reparações em face do constrangimento por que vem passando, causados pela autoridade administrativa que até a presente data não lhe forneceu os documentos e informações requeridos, segundo o contido no referido boletim de ocorrência; (peça 102, p. 3-4) 
	e) a Unidade Técnica deste Tribunal, ao deixar de se pronunciar acerca do novo prazo requerido, bem como não ter apreciado todo o conteúdo descrito no requerimento, causou enorme prejuízo à defesa; pois, no mínimo serviria para embasar pedidos de habeas data ou outros remédios jurídicos para determinar às autoridades administrativas o fornecimento dos documentos e informações requeridas pelo recorrente para fins da devida efetivação de sua defesa, nos autos do processo sob referência. (peça 102, p. 4) 
	Análise
5.2.	Sobre a questão, assim se manifestou a Unidade Técnica (peça 94, p. 2-3) :
9. Da mesma forma, o Sr. Sebastião Albuquerque Uchôa Neto não trouxe aos autos suas razões de justificativas, tendo apenas se manifestado no sentido de solicitar prorrogação de prazo de defesa (peça 64) . Apesar de não ter havido apreciação de tal pedido, considera-se que o responsável já teve tempo suficiente para apresentar seus argumentos ao Tribunal, o que não foi feito. Ressalta-se ainda que, de acordo com o parágrafo único do art. 183 do RI/TCU ["A prorrogação, quando cabível, contar-se-á a partir do término do prazo inicialmente concedido e independerá de notificação da parte"], a prorrogação independe de notificação da parte, e que as justificativas dos demais responsáveis serão a ele aproveitadas.
5.3.	De fato, em 21/12/2005 o recorrente requereu prorrogação de prazo para apresentação das suas razões de justificativa (peça 64) . E de fato não há nos autos resposta a tal pedido. Entretanto, verifica-se que a fase instrutória, nos termos do artigo 160, § 2º, Regimento Interno/TCU  ["Considera-se terminada a etapa de instrução do processo no momento em que o titular da unidade técnica emitir seu parecer conclusivo"] somente se encerrou em 27/5/2016 (peça 96) , momento até o qual era regimentalmente permitida a manifestação do recorrente, segundo o artigo 160, § 1º, Regimento Interno/TCU ["Desde a constituição do processo até o término da etapa de instrução, é facultada à parte a juntada de documentos novos"]. Houve, portanto, tempo suficiente para a manifestação do recorrente.
5.4.	Além disso, não procede a alegação no sentido de que a ausência de resposta formal ao pedido de prorrogação de prazo lhe teria causado prejuízo porque serviria para embasar pedido de habeas data e outros remédios jurídicos. O ajuizamento de tais ações não tem qualquer vinculação com a possível resposta formal deste Tribunal ao pedido e poderiam perfeitamente ser ajuizadas sem a resposta deste Tribunal, de modo que não se vislumbra qualquer prejuízo nesse sentido.   
5.5.	Ainda segundo os elementos dos autos, o recorrente requereu informações à Sejap/MA e à Comissão Central de Licitações-CCL/MA em 18/12/2015 (peça 102, p. 12 e 14, respectivamente) e reiterou o pedido em 5/2/2016 (peça 102, p. 13 e 15) , sendo, conforme o próprio recorrente, atendido em 17/2/2016, mas somente em outubro/2016 as informações lhe foram repassadas pela servidora da repartição em que trabalha (da informação manuscrita à peça 102, p. 24, infere-se que tal intervalo de tempo deveu-se ao fato de o ora recorrente estar de licença) . Mais uma vez, não se vislumbra qualquer prejuízo ao recorrente ocasionado pela Unidade Técnica deste Tribunal ou mesmo pelos demais órgãos aos quais requereu informações, pois se deduz que as informações estavam disponíveis muito antes do encerramento da instrução processual neste Tribunal. 
5.6.	Ante o exposto, deve-se rejeitar a preliminar.
6. 	Ausência de responsabilidade
6.1.  	O recorrente Sebastião Albuquerque Uchôa Neto alega ausência de responsabilidade, em razão de existirem duas comissões que seriam as responsáveis pelas irregularidades. Nesse sentido, aduz que:
	a) a decisão colegiada imputa ao recorrente responsabilidades que não são suas, pois foi gestor da Secretaria de Administração Penitenciária do Estado do Maranhão (SEAP) no período de 28/2/2013 a 17/9/2014; (peça 102, p. 5) 
	b) a SEAP à época da construção da cadeia pública de São Luís Gonzaga (MA) não possuía oficialmente em sua estrutura administrativa um setor de engenharia com competência formal para acompanhar as obras de responsabilidade da Secretaria; (peça 102, p. 6) 
	c) quando assumiu, havia uma comissão para supervisionar obras e reformas da SEAP, mas os trabalhos de fiscalização e acompanhamento de obras e reformas da secretaria eram deficitários, tendo em vista do número insuficiente de pessoal (apenas dois servidores) quanto dos diversos eventos de rebeliões à época; (peça 102, p. 6) 
	d) o recorrente fez diversas gestões junto à Secretaria de Gestão e Previdência para dotar a SEAP de recursos humanos capazes de dar conta das demandas prementes, mas nenhuma medida foi tomada, o que prejudicou os trabalhos de fiscalização e acompanhamento das obras e reformas em sua integralidade; (peça 102, p. 6-7) 
	e) a responsabilidade de direito e de fato pela fiscalização e acompanhamento das obras do presídio de São Luiz Gonzaga/MA (por delegação de competência) era da comissão, que não comunicou ao recorrente dos fatos que vinham ocorrendo, pois até o pagamento da medição pertinente, em face de gozar de presunção de legitimidade funcional, passou-se despercebido qualquer negligência ou dolo funcional em possível desídia funcional ocorrida; (peça 102, p. 7) 
	f) os mesmos fatos acima aduzidos servem para justificar a paralisação da obra desde julho de 2014, quando a construtora descontinuou os serviços com a execução de apenas 6,21 % do contrato, pois cabia à comissão responsável dar conhecimento ao gestor e tomar as providências necessárias à abertura de processo administrativo respectivo para apurar possíveis irregularidades, fato que não ocorreu; (peça 102, p. 7) 
	g) o recorrente, a partir da paralisação das obras, somente permaneceu no cargo pouco mais de um mês, pois pediu exoneração em 17/9/2014; (peça 102, p. 7) 
	h) os atos praticados pelo recorrente no exercício de suas atribuições estiveram em consonância com o interesse público e de acordo com o arcabouço legal vigente à época; (peça 102, p. 8) 
	i) a Lei Estadual 9.579/2012 criou o Código de Licitações e Contratos do Estado do Maranhão ao qual, conforme disposto em seu artigo 10, § 1º, estavam vinculados todos os órgãos da Administração Direta e Indireta; (peça 102, p. 8) 
	j) de acordo com essa lei, o procedimento licitatório foi realizado pela Comissão Central de Licitações (CCL) , órgão especificamente criado para realizar licitações de grande vulto no Estado do Maranhão, sendo importante destacar que a CCL possuía autonomia para a realização do certame, cabendo à SEAP unicamente apresentar o projeto básico; (peça 102, p. 9) 
	k) o edital licitatório e os respectivos critérios utilizados para escolha da proposta vencedora eram de inteira responsabilidade da CCL, cuja adjudicação foi emitida em 17/3/2014 por Norma Maria Souza Muniz à empresa G.S. Construções, o que desvincula o recorrente de qualquer responsabilidade decorrente dos atos de terceiros no entorno do certame deflagrado; em que pese a adjudicação do recorrente por força de lei dos atos praticados pela mencionado Comissão Central de Licitação (CCL) , ou seja, presumiu que todo o processo estava dentro dos ditames legais; (peça 102, p. 9) 
	l) em relação aos critérios de reajustamento, os mesmos estão contidos em lei, sendo obrigatório o atendimento, não necessitando, portanto, constar no contrato administrativo; (peça 102, p. 9) 
	m) o fato que ensejou a rescisão contratual foi a aplicabilidade da Lei do Estado do Maranhão 9.579/2012, durante a realização do certame pela CCL, sendo dessa comissão, portanto, a responsabilidade exclusiva; (peça 102, p. 9) 
	n) o recorrente não tem qualquer responsabilidade pela inobservância da lei federal no que tange ao manuseio dos recursos federais, já que não havia domínio de fato e de direito do recorrente em razão de suas atribuições finalísticas e de intendências estarem, no caso in concretu, totalmente apartadas das atribuições soberanas da Comissão Central de Licitação do Estado do Maranhão. E para tanto, isento de qualquer responsabilidade se impõe a regra da imputabilidade cabível à espécie à pessoa do Recorrente. (peça 102, p. 9-10) 
	Análise
6.2.	Na qualidade de então titular da Secretaria de Administração Penitenciária, ao recorrente foi atribuída a responsabilidade relativa às seguintes irregularidades identificadas na auditoria: a) fiscalização deficiente ou omissa da obra; b) obra paralisada com 6,21% de execução; c) inexistência de critérios de reajustamento de preços no contrato firmado com a empresa vencedora do certame; d) aplicação apenas subsidiária da Lei 8.666/1993 na Concorrência 007/2014-CCL.
6.3.	Nota-se inicialmente que o recorrente não apresentou razões de justificativa, sendo por isso declarado revel, razão pela qual essa é sua primeira manifestação nos autos. 
6.4.	Nota-se ainda que há divergência quanto ao período da gestão do recorrente à frente da SEAP, alegando ele que teria sido de 28/2/2013 a 17/9/2014, mas constando no relatório de auditória que foi de 1/3/2013 a 31/12/2014 (peça 45, p. 10) .
6.5.	De todo modo, não procede a alegação de ausência de responsabilidade por haver permanecido no cargo por pouco mais de um mês após a paralisação das obras, tendo em vista que as irregularidades que lhe foram imputadas ocorreram sob sua gestão e o fato de ter-se exonerado do cargo não remove sua responsabilidade. 
6.6.	Quanto às irregularidades que lhe foram imputadas, o recorrente não enfrenta o mérito delas, mas alega essencialmente ausência de responsabilidade, que caberia a comissões já existentes. 
6.7.	No tocante às irregularidades "a" e "b", alega que não dispunha de estrutura e recursos humanos adequados para fiscalizar e acompanhar as obras então em andamento e que tal fiscalização caberia a uma comissão já existente quando assumiu a SEAP, pela qual não foi comunicado dos fatos que vinham ocorrendo. 
6.8.	Tais alegações, embora demonstrem desorganização e descontrole administrativo do órgão, não são suficientes para afastar a responsabilidade do recorrente. Com efeito, "a delegação de competência não implica delegação de responsabilidade, competindo ao delegante a fiscalização dos atos de seus subordinados, especialmente em situações nas quais, pela importância do objeto e pela materialidade dos recursos envolvidos, a necessidade de supervisão não pode ser subestimada" (Acórdão 170/2018-TCU-Plenário, relator: Benjamin Zymler) . 
6.9.	Já com relação às irregularidades "c" e "d", que dizem respeito à licitação da obra, o recorrente alega que a responsabilidade caberia à Comissão Central de Licitação. Com efeito, o processo administrativo à peça 7 dos autos demonstra que o procedimento licitatório foi conduzido pelo CCL. Entretanto, em ambas as irregularidades a conduta atribuída ao recorrente foi a de "homologar [o] certame" (peça 45, p. 24 e 27) , e o próprio recorrente admite que concedeu ao procedimento "adjudicação [homologação?] por força de lei dos atos praticados pela mencionado Comissão Central de Licitação (CCL) , ou seja, presumiu que todo o processo estava dentro dos ditames legais" (peça 102, p. 9) , circunstância que não é suficiente para exonerá-lo da responsabilidade pelas irregularidades verificadas. 
6.10.	Especificamente sobre a irregularidade relativa ao item "c", o recorrente alega que os critérios de reajustamento, por constarem em lei, não necessitariam constar no contrato. Entretanto, tal alegação está em franca oposição ao disposto nos artigos 40, inciso XI, e 55, inciso III, da Lei 8.666/1993, que expressamente estabelecem como item necessário no edital e no contrato administrativo os critérios de reajustamento de preços. 
6.11.	Ante o exposto, deve-se rejeitar a alegação. 
7. 	Manifestação favorável da área técnica
7.1.  	O recorrente Murilo Andrade de Oliveira alega ter se baseado em parecer da área técnica, aduzindo que: 
	a) a rescisão consensual do contrato baseou-se em vários pontos: a) manifestação favorável do setor técnico responsável pela elaboração, acompanhamento da execução e fiscalização do projeto; b) descumprimento contratual da contratada; c) vantajosidade em realizar a rescisão contratual à época; (peça 101, p. 8) 
	b) houve a enorme dificuldade em amealhar informações sobre a construção da Cadeia Pública de São Luís Gonzaga/MA, uma vez que inexistia qualquer documentação sobre o andamento da obra; diante de tais obstáculos, o recorrente, buscando retomar o andamento da obra, acionou a empresa ganhadora do certame, GS Construções Ltda., a qual nos informou do desinteresse de continuar a empreitada, protocolando pedido de rescisão amigável logo em seguida; (peça 101, p. 3) 
	c) no pedido feito pela empresa, a mesma alegava a necessidade de reformulação do projeto da obra, trocando a fundação de tubulão para radier, bem como alegava que os atrasos no pagamento geraram instabilidade na execução da obra; e ao analisar tais alegações, o setor técnico de engenharia da Secretaria de Justiça e Administração Penitenciária do Estado do Maranhão (SEJAP) , em 12/2/2015, se posicionou favoravelmente à rescisão amigável pretendida pela contratada, de modo que a SEJAP, em 19/2/2015, amparada pela manifestação técnica e como medida célere para o alívio da grave falta de vagas no sistema prisional estadual, concordou com o pleito de rescisão amigável feito pela empresa contratada; (peça 101, p. 4) 
	d) o entendimento de que a contratada não fazia jus a punição é resultado de um trabalho de assessoramento técnico deficiente, hipotético e contraditório por parte do Setor de engenharia desta SEJAP. (peça 101, p. 11-12) 
	Análise
7.2. 	A alegação de que havia parecer favorável do setor de engenharia não deve ser acolhido, porquanto "a decisão adotada com base em pareceres técnicos não afasta, por si só, a responsabilidade da autoridade hierarquicamente superior por atos considerados irregulares, uma vez que o parecer técnico não vincula o gestor, que tem a obrigação de examinar a sua correção, em razão do dever legal de supervisão que lhe cabe" (Acórdão 2781/2016-TCU-Plenário, relator: Benjamin Zymler) . Ademais, "a existência de pareceres técnicos ou jurídicos somente afasta a responsabilidade do gestor quando a matéria for extremamente técnica e de difícil detecção pelo responsável" (Acórdão 6414/2018-TCU-Primeira Câmara, relator: Weder de Oliveira) , e no caso vertente as alegações da empresa contratada nada tinham de excessivamente técnica ou de difícil detecção. 
7.3.	Ainda sobre esse ponto, acaso mantida a irregularidade e ainda que acolhida a alegação do recorrente, tem-se que, "nos casos em que o parecer técnico, por dolo ou culpa, induzir o gestor à prática de irregularidade, ilegalidade ou qualquer ato que fira princípios da Administração Pública, haverá responsabilidade solidária entre o gestor e o parecerista" (Acórdão 7181/2018-TCU-Segunda Câmara, relator: Aroldo Cedraz) , o que poderia ter ensejado a responsabilização adicional de Cristiana Ribeiro Guimarães, já responsabilizada neste processo por outras irregularidades. 
7.4.	Quanto à alegação de que a contratada descumpriu o contrato, deve-se recordar que tal descumprimento não constitui matéria controversa. Aliás, nota-se que boa parte das alegações do recorrente visam justificar a rescisão contratual, quando não é esse ponto em discussão, mas o fato de tal rescisão ter-se dado de forma amigável, em vez de unilateralmente pela Administração, com penalização da empresa contratada. 
7.5.	Ante o exposto, deve-se rejeitar a alegação. 
8. 	Rescisão amigável do contrato - princípio da eficiência e interesse público
8.1.  	O recorrente Murilo Andrade de Oliveira alega que a rescisão amigável do contrato se deu com fundamento no princípio da autotutela e que a decisão atendeu o interesse público. Nesse sentido, aduz que:
	a) a rescisão consensual do contrato também se baseou na aplicabilidade do princípio da autotutela e no direito de punição da contratada após o fim do vínculo contratual, tendo em vista o prazo prescricional de cinco anos para a punição; (peça 101, p. 8) 
	b) o recorrente sempre agiu dentro dos ditames legais e em obediência aos princípios norteadores da Administração Pública, procedendo com esteio na legalidade e eficiência, procurando atuar com a maior celeridade e lisura no caso presente; (peça 101, p. 4) 
	c) a decisão administrativa favorável à rescisão bilateral amigável foi adotada como medida mais célere ao atendimento do interesse público; (peça 101, p. 6) 
	d) a situação fático-jurídica do caso atual ensejava a rescisão do contrato, amparada por motivo de interesse público, que foi realizada de forma amigável e consensual entre as partes envolvidas; (peça 101, p. 7) 
	e) a rescisão consensual do contrato foi o meio mais célere de atender o interesse público; (peça 101, p. 7) 
	f) apesar de ter abandonado o canteiro de obras, provavelmente em setembro de 2014, somente em 10/02/2015, após algumas reuniões entre a contratada e a atual gestão (posse em 01/01/2015) , quando reiteradamente a empresa afirmou o desinteresse em continuar o serviço, houve pela contratada manifestação documental perante a SEJAP solicitando a rescisão amigável; (peça 101, p. 10) 
	g) a rescisão contratual de maneira amigável demonstrou ser medida administrativa eficaz, por retirar do pleito empresa que cometeu grave descumprimento contratual; (peça 101, p. 10) 
	h) rescindir o vínculo contratual, que gera obrigações e direitos tanto ao estado contratante, como à empresa contratada, demonstrou ser medida arrazoada e célere, buscando eficiência administrativa na busca da continuidade das obras de construção do Presídio de São Luís Gonzaga; (peça 101, p. 10) 
	i) caso a administração optasse pela rescisão unilateral do contrato e imediata abertura de processo punitivo, daria início a um procedimento moroso, tendo em vista a obrigatoriedade em oportunizar à contratada ampla defesa e contraditório, podendo a situação burocrática resultar até mesmo instância judicial, o que provavelmente acarretaria em possível imbróglio jurídico administrativo; (peça 101, p. 10) 
	j) a medida administrativa de rescisão bilateral amigável mostrou ter efetividade real, visto o imediato afastamento da contratada que abandonou o canteiro de obras, e abriu a possibilidade de imediata contratação da segunda colocada, frente a um caminho incerto e tumultuado que seria a rescisão unilateral e respectivo processo punitivo a vencedora do certame; (peça 101, p. 11) 
	k) é possível a aplicação de penalidades mesmo após a extinção do vínculo contratual, desde que respeitado o prazo quinquenal de prescrição; (peça 101, p. 13) 
	l) assim, não está vencido o prazo prescricional para aplicação de suposta penalidade à empresa GS Construções Ltda., sendo possível a instauração de processo administrativo para apuração das responsabilidades da contratada; (peça 101, p. 15) 
	m) no caso em apreço, a possibilidade de punição à contratada se faz possível, visto que o abandono do canteiro de obras e a respectiva quebra contratual ocorrida em outubro de 2014 não se encontrando prescrita, sendo possível a abertura de tomada de contas especial e ressarcimento por dano causado; (peça 101, p. 15) 
	n) tendo ciência da possibilidade de punição, o Secretário de Estado de Administração Penitenciária instaurou de apuração de responsabilidade, que se encontra em pleno trâmite, já tendo havido manifestação preliminar da empresa contratada; (peça 101, p. 15) 
	o) com vistas a evitar maior deterioração do que já tinha sido feito, adotou-se providências no sentindo de retomar a obra com a maior brevidade possível, de modo que, considerando o pedido de rescisão amigável da contratada, o parecer técnico pelo deferimento da rescisão e a necessidade premente de ver a obra concluída, optou-se por prosseguir com o pleito da contratada e a convocação de outra empresa para terminar a obra. (peça 101, p. 16) 
	Análise
8.2.	Ao recorrente Murilo Andrade de Oliveira, na qualidade de titular da Secretaria de Estado da Justiça e Administração Penitenciária do Maranhão a partir de 2/1/2015 (peça 45, p. 1) , foi imputada a responsabilidade de promover 
indevida rescisão amigável do Contrato 21/2014 por inviabilidade de execução e fatores alheios à vontade das partes, quando o argumento apresentado pela empresa GS Construções Ltda. de necessidade de troca do tipo de fundação prevista em tubulão para radier não foi acatado pela Sejap, que inclusive manteve a fundação em tubulão na planilha orçamentária do Processo 91644/2015, e o alegado atraso no pagamento dos serviços não foi verificado, tendo em vista que a primeira e única medição foi elaborada em 11/6/2014, a nota fiscal foi emitida em 23/7/2014, e o pagamento ocorreu em 5/8/2014, dentro do prazo de trinta dias do documento fiscal estipulado no contrato; com infração ao disposto no art. 79, inciso I, da Lei 8.666/1993, fato que propiciou prejuízo pela paralisação da obra; [peça 45, p. 16; peça 55, p. 4]
8.3.	Assim, a rescisão amigável não seria cabível pelo fato de não procederem as razões alegadas pela contratada para a inexecução do contrato (necessidade de troca do tipo de fundação e atraso no pagamento dos serviços) . 
8.4.	Entretanto, muito embora a Unidade Técnica tenha se prendido à improcedência das alegações da empresa contratada para a rescisão amigável - atraso no pagamento e necessidade de mudança na fundação -, no caso de rescisão unilateral caberia à Administração comprovar a inadimplência da empresa, para o quê não seria suficiente refutar suas alegações. Ainda que se pudesse aduzir em favor da rescisão unilateral o abandono da obra pela contratada, nada obstaria a que esta procurasse justificar sua conduta por outros argumentos, o que exigiria discussão mais aprofundada - possivelmente no âmbito do Judiciário -, o que fatalmente levaria tempo e possivelmente impediria a retomada imediata da obra, com impacto negativo para o interesse público. 
8.5.	Ao rejeitar as justificativas do ora recorrente nesse sentido, a Unidade Técnica aduziu precedente deste Tribunal segundo o qual 
o necessário exercício do devido processo legal administrativo e a suposta judicialização da matéria não podem servir de justificativa para a Administração abrir mão do seu poder-dever de exigir o cumprimento do ajuste e de rescindi-lo unilateralmente, se for o caso. A rescisão amigável de um contrato administrativo não pode ser legitimamente assinada sob o pretexto de evitar um litígio, especialmente quando as circunstâncias revelarem que o direito está do lado da Administração. [Acórdão 740/2013-TCU-Plenário, relator: Benjamin Zymler]
8.6.	Entretanto, as particularidades do caso concreto permitem reconhecer atenuantes na aplicação do entendimento acima. Primeiro, o fato de que a obra já encontrava paralisada havia mais de seis meses e o gestor de quem originalmente se deveria exigir a rescisão unilateral não era o mesmo que posteriormente promoveu a rescisão amigável. Segundo, o fato de que no caso concreto não se deixou de tomar providências no sentido de punir a empresa inadimplente, porquanto há nos autos a informação de que se instaurou processo administrativo tendente à punição, tal como havido sido alegado pelo ora recorrente.
8.7.	Ao analisar esse ponto, a Unidade Técnica aduziu (peça 99, p. 8) :
47. O último ponto abordado pelo gestor, a possibilidade de apenação posterior da empresa com a instauração do Processo Administrativo Disciplinar 9420/2016, também não saneia a irregularidade, já que a conclusão desse processo pode gerar as sanções previstas no artigo 87 da Lei 8.666/1993 (multa, suspensão temporária do direito de licitar e contratar com a Administração e declaração de inidoneidade para licitar ou contratar com a Administração Pública) , mas não as consequências previstas no artigo 80 da mesma lei (ocupação e utilização do local, instalações, equipamentos, material e pessoal empregados na execução do contrato e necessários à sua continuidade; execução da garantia contratual para ressarcimento da Administração; e retenção dos créditos até o limite dos prejuízos causados à Administração) , que ajudariam, à época, a sanear o prejuízo causado pela empresa em razão do abandono da obra.
48. O possível aproveitamento, com base da disposição legal acima, dos serviços preliminares e da administração da obra, por exemplo, itens pagos à G.S. Construções Ltda., já diminuiria o prejuízo causado pelo abandono da obra.
8.8.	Assim, segundo a Unidade Técnica, a decisão do gestor de instaurar posteriormente procedimento administrativo tendente à apenação da empresa contratada impossibilitou "ocupação e utilização do local, instalações, equipamentos, material e pessoal empregados na execução do contrato e necessários à sua continuidade; execução da garantia contratual para ressarcimento da Administração; e retenção dos créditos até o limite dos prejuízos causados à Administração". 
8.9.	Entretanto, só faz sentido falar em retenção de créditos e ocupação do local da obra se esta estivesse em andamento, o que não era o caso, pois a obra estava paralisada havia cerca de seis meses e o único pagamento havia sido feito há mais tempo ainda. E quanto a eventual "execução de garantia contratual para ressarcimento da Administração", tem-se, primeiro, que não há notícia nos autos sobre a existência em concreto de tal garantia ao tempo da rescisão amigável; segundo, nada obsta a que as sanções previstas no artigo 87 da Lei 8.666/1993 (multa, suspensão temporária do direito de licitar e contratar com a Administração e declaração de inidoneidade para licitar ou contratar com a Administração Pública) sejam mais onerosas e prejudiciais à empresa inadimplente do que a execução de eventual garantia contratual. 
8.10.	Além disso, se o cerne da questão foi o fato de a empresa contratada não ter sido punida pelo abandono da obra, e se o processo administrativo instaurado tem precisamente o intuito de aplicar punição da empresa, conclui-se que a instauração de tal processo sana a irregularidade.
8.11.	Deve-se ainda recordar que a obra se encontrava paralisada desde setembro/2014 e o recorrente somente assumiu em janeiro/2015, de modo que é de se questionar se esse lapso de tempo permitiria lançar mão das hipóteses previstas no artigo 80, conforme aduz a Unidade Técnica. 
8.12.	Sobre as circunstâncias enfrentadas pelo recorrente ao assumir a SEJAP/MA, no próprio relatório que acompanha a decisão recorrida há elementos francamente favoráveis ao recorrente (peça 99, p. 9-10) :
54. De fato, quando o atual gestor assumiu a SEAP, em 2/1/2015, já encontrou a obra paralisada possivelmente desde julho de 2014, considerando informação em parecer técnico (peça 38, p. 2) e a última medição ocorrida em 16/6/2014. Após conhecer a situação encontrada, da obra paralisada em decorrência da descontinuidade dos serviços pela empresa contratada, buscou esclarecer a situação em reuniões com a G.S. Construções Ltda. e resolver a pendência com a assinatura da solicitada rescisão amigável, feita em 20/2/2015 e publicada em 2/3/2015 (peça 13, p. 23-24, e peça 39) . 
55. Em seguida, ou seja, em 26/3/2015, o gestor encaminhou o processo para a comissão de licitação a fim de dar a continuidade lógica a ele e consequentemente, à obra, com a chamada da segunda classificada na Concorrência 007/2014-CCL. Verifica-se, assim, que em três meses de gestão, o Sr. Murilo Andrade de Oliveira adotou as providências cabíveis para solucionar a situação encontrada, chamando a contratada, assinando a rescisão contratual diante da negativa da empresa em continuar a obra, e encaminhando o processo administrativo para a comissão de licitação para as providências cabíveis. 
 (...) 
58. Durante esse tempo de anulação da Concorrência 007/2014-CCL e preparação da Concorrência 001/2016-CCL, a obra está, obviamente, paralisada, mas não se pode atribuir culpa ao atual gestor, que adotou as providências necessárias para a continuidade dos serviços, restando esclarecida a irregularidade no prazo temporal de 2/1/2015 até a presente data. (g.n.) 
8.13.	As considerações acima delineiam o contexto enfrentado pelo recorrente quando assumiu a SEJAP e corroboram suas alegações no sentido de que a rescisão amigável, naquele contexto, era a melhor alternativa para dar celeridade à anulação da Concorrência 007/2014 e iniciar providências para nova licitação. 
8.14.	O recorrente alega que sua atuação se pautou pelos princípios da legalidade e eficiência, e que a rescisão amigável se apresentava como medida mais célere e eficiente ao atendimento do interesse público.
8.15.	Com efeito, no contexto em que foi tomada a decisão, afirmar-se tão categoricamente que a rescisão unilateral em vez da rescisão amigável constituiria a melhor solução é adentrar demasiadamente no âmbito de discricionariedade em que atua o gestor público. É verdade que, em tese, o ora recorrente poderia ter sido mais rigoroso em relação à empresa inadimplente, mas considerar isso a posteriori uma obrigação, e ainda mais passível de punição, é adentrar demasiado no mérito administrativo. Embora, à primeira vista, fosse possível a rescisão unilateral, não se pode ignorar que ao final a rescisão amigável constituiu solução mais célere e, no caso vertente, abriu caminho para a rápida instauração de novo procedimento licitatório tendente à contratação de nova empresa para a continuidade da obra. 
8.16.	Considerando todos os aspectos do caso vertente, é possível concluir que houve o resguardo do interesse público, com atendimento do princípio da eficiência, sem violação ao princípio da legalidade.
8.17.	Ante o exposto, deve-se acolher a alegação do recorrente, suprimindo-se a multa a ele imposta. 
CONCLUSÃO
9. 	Da análise, conclui-se que:
	a) embora não tenha havido manifestação em resposta ao pedido de prorrogação de prazo formulado pelo recorrente, nada obstava a que ele apresentasse suas alegações após o prazo inicialmente concedido, e houve tempo suficiente entre sua notificação e o encerramento da instrução do processo para que ele se manifestasse nos autos (item 5) ;
	b) as alegações de que existiam duas comissões e que estas seriam as responsáveis pelas irregularidades não se sustentam; no primeiro caso, porque delegação de competência não implica delegação de responsabilidade; e no segundo, porque o recorrente expressamente admite ter homologado os processos da comissão de licitações (item 6) ; 
	c) conforme entendimento deste Tribunal, o fato de a decisão ter-se fundamentado em pareceres técnicos não afasta, por si só, a responsabilidade da autoridade hierarquicamente superior, sendo que a responsabilidade somente é afasta quando a matéria for extremamente técnica e de difícil detecção pelo responsável, o que não é o caso dos autos (item 7) ;
	d) no contexto em que se deu, a rescisão amigável do contrato, além de se situar no âmbito da discricionariedade do gestor público, atendeu os princípios da legalidade e da eficiência, na medida em que permitiu a rápida instauração de novo procedimento licitatório tendente à continuidade da obra (item 8) . 
9.1.	Ante essas conclusões, deve-se negar provimento ao recurso interposto por Sebastião Albuquerque Uchôa Neto e dar provimento ao recurso interposto por Murilo Andrade de Oliveira, suprimindo-se a multa a ele imposta. 
PROPOSTA DE ENCAMINHAMENTO
10. 	Ante o exposto, submete-se o assunto à consideração superior, propondo-se, com fundamento nos artigos 32, inciso I, e 33 da Lei 8.443/1992:
	a)  conhecer do recurso interposto por Sebastião Albuquerque Uchôa Neto e, no mérito, negar-lhe provimento;
	b)  conhecer do recurso interposto por Murilo Andrade de Oliveira e, no mérito, dar-lhe provimento, suprimindo-se a multa a ele imposta;
	c) dar ciência da decisão aos recorrentes e demais interessados".
2.	O Ministério Público junto ao TCU, instado a se manifestar, anuiu com a proposta da unidade técnica. 
	É o relatório.

8.1. João Augusto Sousa Muniz (5725/OAB-MA), representando Norma Maria Souza Muniz.  
8.2. Mário Leonardo Pereira Júnior (10003/OAB-MA), representando Sebastião Albuquerque Uchôa Neto.

Procurador Marinus Eduardo de Vries Marsico.

AUDITORIA. SOLICITAÇÃO DO CONGRESSO NACIONAL. CONTRATO DE REPASSE. CONSTRUÇÃO DE ESTABELECIMENTO PRISIONAL. FISCALIZAÇÃO DA OBRA DEFICIENTE. OBRA PARALISADA. INEXISTÊNCIA DE CRITÉRIOS DE REAJUSTE DE PREÇOS. APLICAÇÃO DA LEGISLAÇÃO LOCAL EM DETRIMENTO DA LEI DE LICITAÇÕES FEDERAL. INDEVIDA RESCISÃO AMIGÁVEL DO CONTRATO. MULTA A DIVERSOS AGENTES PÚBLICOS. DETERMINAÇÃO DE INSTAURAÇÃO DE TOMADA DE CONTAS ESPECIAL. PEDIDOS DE REEXAME INTERPOSTOS POR DOIS EX-SECRETÁRIOS DE ADMINISTRAÇÃO PENITENCIÁRIA. PROVIMENTO DE UM. NEGATIVA DO OUTRO.

RELATÓRIO DE AUDITORIA (RA)

Secretaria de Recursos (SERUR); Secretaria de Gestão de Processos (Seproc).

Preliminarmente, conheço dos recursos interpostos, visto que foram preenchidos os requisitos de admissibilidade previstos nas normas processuais. 
2.	Trata-se de pedidos de reexame interpostos pelos srs. Murilo Andrade de Oliveira e Sebastião Albuquerque Uchôa Neto, ex-secretários estaduais de justiça e administração penitenciária no Estado do Maranhão, em desfavor do Acórdão 2205/2016-TCU-Plenário. Por meio dessa deliberação, houve a aplicação de multa de R$ 5.000,00 ao sr. Murilo e de R$ 50.000,00 ao sr. Sebastião, estas com fundamento no art. 58 da Lei 8.443/1992.
3.	Originariamente este processo cuidou de auditoria realizada na Secretaria de Justiça e Administração Penitenciária do Estado do Maranhão (Sejap) com o objetivo de verificar a execução do Contrato de Repasse 36.550/2012, Siconv 776.099, firmado entre o Ministério da Justiça e a Sejap para a construção da cadeia pública masculina de São Luís Gonzaga/MA, com capacidade para 312 internos. A fiscalização decorreu de solicitação do Congresso Nacional para que o TCU fiscalizasse todos os repasses federais àquele ente federativo para a construção de penitenciárias ocorridos entre janeiro de 2008 e maio de 2014.
4.	Referido contrato de repasse foi fixado em R$ 8.671.851,25, sendo R$ 7.024.199,51 oriundos dos cofres federais e R$ 1.647.651,74 a título de contrapartida do Estado do Maranhão.
5.	Para execução das obras, em maio de 2014 foi contratada a empresa GS Construções Ltda. - ME, pelo valor de R$ 7.118,440,39, vencedora da Concorrência 7/2014. O prazo de execução do empreendimento era de um ano. Ocorre que, dois meses depois da celebração da avença (julho de 2014) , quando havia uma única medição no valor de R$ 441.749,35 (6,21% do total) , a contratada abandonou as obras, alegando problemas no projeto das fundações e atraso no pagamento da primeira etapa.
6.	O contrato foi rescindido de forma amigável em fevereiro de 2015. Cogitou-se a contratação da segunda colocada no certame. Porém, por uma série de problemas no certame, dentre os quais a ausência de critérios de reajuste/atualização de preços e a utilização do Código de Licitações e Contratos do Estado do Maranhão (Lei estadual 9.579/2012) , em detrimento da Lei federal 8.666/1993, houve a anulação de todo o procedimento.
7.	O sr. Sebastião Albuquerque Uchôa Neto, ocupante do cargo de secretário entre 1/3/2013 e 31/12/2014, foi responsabilizado pela: i) fiscalização deficiente do contrato, ao não examinar os pleitos de readequação dos projetos e ao não impedir a paralisação dos serviços entre julho e dezembro de 2014; ii) falta de previsão de critérios para reajuste e atualização dos preços contratuais; iii) execução de tão somente 6,21% do contrato; e iv) utilização do Código de Licitações e Contratos do Estado do Maranhão, quando o contrato de repasse e a Portaria Interministerial 507/2011 (vigente na época dos fatos) estabeleciam a obrigatoriedade da incidência direta da Lei 8.666/1993. Na deliberação atacada, o aludido gestor foi considerado revel. 
8.	No pedido de reexame, o recorrente alegou prejuízo ao contraditório e à ampla defesa, pois não foi notificado quanto ao pleito de prorrogação de prazo para apresentação das razões de justificativa. A falta de resposta, no seu entender, causou significativos prejuízos, pois pretendia utilizar a comunicação do TCU para fundamentar habeas data para ter acesso a documentos de seu interesse e que estavam em posse da Sejap.
9.	No mérito, argumenta que não pode ser responsabilizado pelas irregularidades, amparando-se nas seguintes premissas: i) havia uma comissão responsável pela fiscalização e acompanhamento das obras do presídio, a qual não o municiava de informações acerca dos fatos; ii) a Lei estadual 9.579/2012 vinculava todos os órgãos da administração direta, sendo que o procedimento licitatório, incluindo critérios para escolha da proposta vencedora, foi realizado pela Comissão Central de Licitações (CCL) , órgão especificamente criado para conduzir certames de grande vulto; iii) a incidência apenas indireta da Lei 8.666/1993 foge do campo de conhecimento do recorrente, devendo tal falha ser imputada à Comissão Central de Licitação (CCL) ; iv) a partir da paralisação das obras, somente permaneceu no cargo por pouco mais de um mês; e v) os critérios de reajustamento não precisavam estar previstos no edital e no contrato.
10.	O sr. Murilo Andrade de Oliveira, ocupante do cargo de secretário a partir de 2/1/2015, foi responsabilizado pela indevida rescisão amigável do contrato, quando deveria unilateralmente encerrar o vínculo. No recurso, argumenta que a rescisão amigável contou com a manifestação favorável das áreas técnicas e jurídicas e que atende ao interesse público, pois, caso a administração optasse pela imediata abertura de processo punitivo, além de ser um mecanismo moroso, havia risco de a questão ser judicializada. 
11.	A Secretaria de Recursos analisou essas questões e propôs, com a aquiescência do Ministério Público junto ao TCU, negar provimento ao apelo apresentado pelo sr. Sebastião e dar provimento ao recurso do sr. Murilo.
12.	Manifesto minha concordância com os pareceres precedentes, cujos fundamentos incorporo como razões de decidir, sem prejuízo das considerações que passo a fazer. 
13.	A preliminar suscitada não merece provimento. O pedido de prorrogação de prazo para entrega das razões de justificativa ocorreu em 21/12/2015, conforme pode ser visto na peça 64, e não indicava a dilação pretendida. Em que pese não ter ocorrido análise expressa do pleito, entendo que houve seu acolhimento tácito, pois o exame pela unidade técnica do mérito do processo só veio a ocorrer seis meses depois (peça 94) . 
14.	O aceite presumido não acarretou qualquer consequência jurídica para o recorrente, pois, até o encerramento da etapa instrutória, era possível ao jurisdicionado juntar quaisquer documentos que entender pertinentes e, por consequência, apresentar as razões de justificativa, conforme disposto no art. 160, § 1º, do Regimento Interno do TCU. Do mesmo modo, a falta de notificação não constitui violação aos princípios constitucionais do contraditório e da ampla defesa porque, nos termos do art. 183, parágrafo único, do Regimento Interno do TCU, a análise desse tipo de pleito independe de notificação da parte. 
15.	No mérito, grande parte dos argumentos apresentados pelo sr. Sebastião Albuquerque Uchôa Neto tenta imputar a responsabilidade a outros órgãos, seja à Comissão Central de Licitações, seja àquela responsável pelo acompanhamento contratual. Contrariamente ao que alega, o recorrente ocupa cargo privativo de bacharel em Direito (delegado de polícia) , de modo que as irregularidades identificadas na licitação (utilização do código de licitação estadual em detrimento do federal e ausência de previsão de critérios para reajuste e atualização dos preços contratuais) decorrem de uma grave inobservância de um dever de cuidado, caracterizando, com isso, erro grosseiro. 
16.	Aumenta o grau de reprovabilidade da conduta do recorrente o fato de ele ter pessoalmente homologado o certame, assinado o contrato e emitido a ordem de serviço. Lembro que a homologação de um procedimento licitatório não é ato meramente formal. Significa a aprovação das decisões tomadas pelos membros da comissão de licitação e, ao apor sua assinatura, o ex-secretário de justiça e administração penitenciária ratifica todos os atos da referida comissão, tornando-se por eles responsável. Cito, nesse sentido, os Acórdão 2318/2017-TCU-Plenário, 1526/2016-Plenário, 331/2013-Plenário e 2300/2013-Plenário. 
17.	Durante a execução contratual, o recorrente foi omisso quanto aos pleitos de alteração do tipo de fundação a ser empregada na edificação. Pelo que consta dos autos (peça 26, p. 18/19) , em julho de 2014, a contratada apontou diversas inconsistências no alinhamento dos pilares e das fundações, tendo requerido na época a troca dos tubulões (tipo de fundação profunda) pela fundação em radier. Essa modificação decorreria do resultado das sondagens realizadas no terreno, que apontaram a existência de solo de alta resistência. 
18.	Além de não responder ao pleito da contratada, deve-se destacar que o sr. Sebastião Albuquerque Uchôa Neto deixou de adotar qualquer providência com vista à retomada da obra. Supondo por hipótese que a comissão responsável pelo acompanhamento direto omitisse informações relevantes sobre a construção da cadeia pública em análise - tese aduzida no recurso -, ainda assim a responsabilidade do recorrente seria mantida, porque bastava uma simples ida ao canteiro para observar a paralisação do empreendimento. 
19.	Não é demais ressaltar a situação de calamidade vivenciada nos diversos estabelecimentos penais daquele Estado, circunstância que levou o Congresso Nacional a requisitar ao TCU fiscalizações, dentre as quais a que está sendo examinada no presente processo. Tal contexto problemático foi reconhecido pelo próprio ente, que declarou situação de emergência dadas as frequentes rebeliões e mortes nesses locais. 
20.	Portanto, é reprovável a conduta omissiva do sr. Sebastião, que, entre julho de dezembro de 2014, momento em que exerceu a titularidade da Sejap, deixou de adotar qualquer providência para o restabelecimento das obras. 
21.	No pedido de reexame, ele alega ter permanecido no cargo por apenas um mês depois de paralisadas as obras. O argumento não veio lastreado por qualquer evidência de que tenha ocorrido efetivamente a exoneração precoce. Pelo contrário, em pesquisa ao Diário Oficial do Estado do Maranhão, é possível verificar que, até o final de dezembro de 2014, constam publicações indicando que a chefia da Sejap era ocupada pelo recorrente.
22.	Ao contrário do que fora aduzido no recurso, os critérios de reajustamento precisavam estar previstos no edital e no contrato. Trata-se de comandos previstos nos arts. 40, inciso XI, e 55, inciso III, da Lei 8.666/1993. 
23.	Com fundamento nessas questões, nego provimento ao pedido de reexame interposto pelo sr. Sebastião Albuquerque Uchôa Neto.
24.	Diferentemente do antecessor, não é possível imputar qualquer conduta omissiva ao sr. Murilo Andrade de Oliveira. Quarenta dias depois de assumir o comando da pasta, recebeu uma petição da empresa contratada, que narrava a falta de alinhamento dos pilares e das fundações, a ausência de análise quanto à troca do tipo de fundação e problemas no recebimento de valores que seriam devidos à contratada. Em razão disso, requereu a rescisão amigável. 
25.	Submetido o pleito à análise da engenheira responsável pela supervisão das obras, esta ratificou os problemas mencionados pela empresa, isentando-a de culpa pela interrupção dos serviços. Ao final, a fiscal posicionou-se favoravelmente à rescisão amigável proposta pela contratada, sugerindo adicionalmente a convocação da segunda colocada no certame (peça 26, p. 18/19) .
26.	Ato contínuo, o recorrente acolheu o relatório técnico e, assim, promoveu a rescisão amigável do negócio jurídico. No mesmo documento, determinou que a área competente verificasse se a segunda colocada na licitação teria interesse em dar continuidade aos serviços. 
27.	Posteriormente veio ao conhecimento do recorrente que a contratada não tinha razão em nenhum dos pontos suscitados (peça 38) . Afinal, os tubulões estavam alinhados com os pilares do projeto, a necessidade de troca da fundação não estava devidamente demonstrada e não havia atraso no pagamento a ensejar a medida adotada (a nota fiscal da única medição foi emitida em 23/7/2014 e o pagamento ocorreu em 5/8/2014, ou seja, dentro do prazo previsto no art. 78, XV, da Lei 8.666/1993) .
28.	A meu ver, os erros grosseiros contidos no parecer técnico que subsidiou a rescisão amigável não podem ser imputados ao recorrente, seja porque versavam sobre questões técnicas de engenharia, quando o secretário possui formação na área jurídica, seja porque demandavam a revisão dos detalhes das circunstâncias fáticas (data da nota fiscal e do pagamento) , algo incompatível com o cargo gerencial ocupado pelo gestor. 
29.	Portanto, considero desarrazoado exigir dele que discordasse das razões apontadas pela empresa contratada e, por consequência, que encerrasse unilateralmente o vínculo negocial. Assim, dou provimento ao apelo, afastando a multa que lhe foi cominada. 
30.	Ante o exposto, voto por que seja adotada a deliberação que ora submeto ao Colegiado.
	TCU, Sala das Sessões Ministro Luciano Brandão Alves de Souza, em 18 de setembro de 2019.
BENJAMIN ZYMLER 
Relator